【裁判字號】    89,台上,868
【裁判日期】    890224
【裁判案由】    常業詐欺
【裁判全文】
最高法院刑事判決                                八十九年度台上字第八六八號
    上  訴  人  甲○○
右上訴人因常業詐欺案件，不服台灣高等法院中華民國八十六年七月十五日第二審判
決（八十六年度上訴字第二四二一號，起訴案號：台灣板橋地方法院檢察署八十四年
度偵字第一六七五二號、八十五年度偵字第九○二三號），提起上訴，本院判決如左
：
    主  文
上訴駁回。
    理  由
一、常業詐欺及行使偽造私文書部分：
按刑事訴訟法第三百七十七條規定，上訴於第三審法院，非以判決違背法令為理由，
不得為之。是提起第三審上訴，應以原判決違背法令為理由，係屬法定要件。如果上
訴理由狀並未依據卷內訴訟資料，具體指摘原判決不適用何種法則或如何適用不當，
或所指摘原判決違法情事，顯與法律規定得為第三審上訴理由之違法情形，不相適合
時，均應認其上訴為違背法律上之程式，予以駁回。本件上訴人甲○○上訴意旨略稱
：(一)、上訴人自民國八十一年起，先後設立全國廣告公司、統一廣告公司、OK廣告公
司，經營各報社代刊廣告業務，迄八十三年六、七月間，國內經濟景氣日漸低迷，客
戶跳票、脫帳情形嚴重，付予報社之發稿成本血本無歸，且同行間競爭亦趨激烈，公
司業務無以為繼，實際上均虧損經營，經營之初花費大筆資金及向上訴人之岳父借房
屋向銀行抵押貸款，利息等開銷不勝負荷，原思結束營業，斯時同行盛行以減少刊登
次數，縮小廣告見報版面之方式，增加業績，上訴人與員工閒聊及此，經員工認同，
鋌而走險，以該方式增加業績維持公司之生存。(二)、林詩韻係朋友介紹靠行之廣告經
營者，上訴人僅提供辦公場所、電話及事務機器供其使用，按月收取辦公費用，對其
與客戶間之業務往來，完全不干涉，無與之共同詐欺華視傳播公司廣告費用之情事。
八十四年八月間林詩韻與華視傳播公司發生刊登廣告問題後，即未到上訴人之辦公室
靠行，嗣經上訴人了解後，已將錯收之新台幣（下同）二萬餘元退還，因上訴人係公
司負責人，不願損及各報社對公司之印象，而林詩韻確實有錯在先，又找不到其人，
上訴人經過協調與華視傳播公司已達成和解，賠償二十六萬元。(三)、上訴人未曾受有
期徒刑之宣告，於退伍後創業，向擺路邊攤之岳父借房子向銀行抵押貸款作為資金，
因年輕識淺，公司經營不善，又遇經濟不景氣，從事廣告業務遭倒債甚多，一時失慮
，為求生計鋌而走險，致罹刑典，事後坦承不諱，深具悔意，實無再犯之虞，如入監
執行，一家生活將無以為繼，並連累岳父恐其房屋遭拍賣，請審酌上訴人犯罪動機，
及犯後態度良好且與被害人達成和解等情狀從輕量刑，併予宣告緩刑等語。
惟查採證認事係屬事實審法院之職權，而法院憑以認定犯罪事實之證據，並不以直接
證據為限，即綜合各種直接、間接證據，本於推理作用，為其認定犯罪事實之基礎，
如不違背經驗法則與論理法則，亦非法所不許。原判決依憑上訴人甲○○及已判刑確
定之共同被告張繼弦、薛玉玲、趙鈺娟、江錦洋、謝榮峰、彭瑞淑等分別於台北縣調
查站訊問時及第一審審理中之供述，及證人即受雇於上訴人之職員簡佳雯、李靜如、
謝小蘋於調查站訊問時之證述，華視傳播事業有限公司負責人陳盛雄、聯合報業務管
理主任許正忠、聯合報業務管理部管理組職員陳雅人等分別於第一審偵審中之證述，
並卷附發稿明細表、華視傳播事業有限公司刊登聯合報分類廣告明細表、請款單、廣
告費收據、存證信函，及扣案如原判決附表所示之電腦設備、印表機、統一廣告附稿
及偽造之報紙分類廣告等證據資料，為綜合之判斷，認上訴人有原判決事實欄所載之
常業詐欺、行使偽造私文書犯行，因而撤銷第一審關於上訴人部分之判決，改判依牽
連犯仍論處上訴人共同常業詐欺罪刑。已詳敘其調查證據之結果及取捨證據認定犯罪
事實之理由。並敘明刑法上之常業犯，只須有賴某種犯罪為業之意思，而有事實之表
現為已足，不以藉該犯罪為唯一生存者為必要，縱令尚有其他職業，亦無礙成立常業
罪。上訴人與已判刑確定之張繼弦等人，分別自八十三年六月間起，共同將客戶委託
刊登報紙之分類廣告，以減少刊登次數，或甚而不予發稿刊登，另利用報紙用紙，以
影印方式製作客戶委託刊登之分類廣告，而偽造報社分類廣告之私文書、再持以向客
戶佯稱已刊登報紙，虛增刊登天數，藉此方式詐取廣告費，牟取不法利潤，足以生損
害於報社及委託之客戶，核係犯刑法第三百四十條之常業詐欺罪、及第二百十六條、
第二百十條之行使偽造私文書罪。（上訴人另違反公司法第十九條第一項規定，而牽
連犯同法第十九條第二項之罪部分，駁回理由詳後述。）上訴人與張繼弦、薛玉玲、
趙鈺娟、江錦洋、謝榮峰、彭瑞淑相互間，及與年籍不詳之成年女子「林詩韻」（受
託刊登華視傳播事業有限公司之廣告部分）間，有犯意聯絡及行為分擔，應論以共同
正犯。所犯常業詐欺、行使偽造私文書（及違反公司法）等罪間，有方法結果之牽連
關係，應從一重之常業詐欺罪處斷。另對上訴人所辯各節，如何係飾卸之詞而不足採
，詳加說明指駁。所為論斷均有卷存資料可資覆按，就形式上觀察，要無採證認事違
背經驗法則、論理法則，或有其他違背法令之情形，難任意指為違法。原判決理由二
之(二)已敘明林詩韻係靠行並非上訴人所僱用，華視傳播公司委託刊登之廣告亦係與林
詩韻接洽，惟上訴人供承華視傳播公司委託刊登之廣告後來祇刊登四次，林詩韻祇貼
伊辦公費用，由伊等為其發稿再結帳云云；證人陳雪美於偵查中亦證稱伊先生陳盛雄
委託刊登人事分類廣告，是打電話給上訴人在板橋之公司，由林詩韻接聽，在板橋委
託其等刊登等語。林詩韻既係在上訴人經營之廣告公司內經營廣告業務，且上訴人對
於上開人事分類廣告祗刊登四天之事實亦知悉，足見其與林詩韻有詐欺之共同犯意聯
絡甚明，所辯未與林詩韻共同詐取上開廣告費，要係事後諉卸刑責之詞，並無足採，
而論以共同正犯。所為之論述並非事理所無，不得任意指為違法，而執為上訴第三審
之適法理由。又量刑及是否宣告緩刑，本屬法院裁量之職權。如單純未宣告緩刑，自
不生違法問題。原判決已敘明審酌上訴人之素行、犯罪動機、目的、方法、手段、利
用受託刊登廣告方式詐財，暨其為主事之負責人，犯後甚具悔意，且與部分被害人成
立民事上和解等一切情狀，於法定刑內量處其刑，亦無理由不備或其他違背法令之情
形。上訴意旨未依卷內資料具體指摘原判決科刑有何違背法令之情形，仍執前詞，單
純請求為法律審之本院從輕量刑，併予以宣告緩刑，亦非適法之第三審上訴理由。此
外上訴意旨並未依據卷內資料具體指摘原判決有何違法情形，徒就原審採證認事職權
之適法行使，及原判決已明白論斷之事項，仍執陳詞任指原判決關於此部分違法，核
與法律規定得為第三審上訴理由之違法情形，不相適合。應認其關於此部分之上訴違
背法律上之程式，予以駁回。
二、違反公司法部分：
按刑事訴訟法第三百七十六條所列各罪之案件，經第二審判決者，不得上訴於第三審
法院，法有明文。本件上訴人牽連違反公司法部分，原判決認係成立公司法第十九條
第二項之罪，核屬刑事訴訟法第三百七十六條第一款之案件，依上開說明，既經第二
審判決，自不得上訴於第三審法院。縱此部分與前述上訴人常業詐欺及行使偽造私文
書部分有牽連關係，為裁判上一罪，但其常業詐欺及行使偽造私文書部分之上訴為不
合法，本院應從程序上予以駁回，而無從為實體上判決，對於輕罪之此部分，亦無從
適用審判不可分原則，為實體上審判。上訴人竟復對此部分提起上訴，顯為法所不許
，應予駁回。
據上論結，應依刑事訴訟法第三百九十五條前段，判決如主文。
中      華      民      國    八十九    年      二      月    二十四    日
                              最高法院刑事第五庭
                                  審判長法官  董  明  霈
                                        法官  丁  錦  清
                                        法官  林  茂  雄
                                        法官  王  居  財
                                        法官  林  秀  夫
      右正本證明與原本無異
                                              書  記  官
中      華      民      國    八十九    年      三      月      三      日


司法院資訊處製作；財團法人民間司法改革基金會備份。
